【裁判字號】    94,重上更(一),5
【裁判日期】    950704
【裁判案由】    確認股權
【裁判全文】
臺灣高等法院臺南分院民事判決    94年度重上更(一)字第5號
上  訴  人  丙○○
            丁○○
            乙○○
上三人共同
訴訟代理人  施承典  律師
            施煜培  律師
被 上 訴人  東山育樂事業股份有限公司
兼  法  定
代  理  人  甲○○
訴訟代理人  吳俊儀  律師
複 代 理人  吳健安  律師
上列當事人間請求確認股權事件，上訴人對於中華民國91年2月1
5日臺灣臺南地方法院第一審判決（89年度重訴字第506號）提起
上訴，經最高法院第1次發回更審，本院於95年6月20日言詞辯論
終結，判決如下：
    主  文
上訴駁回。
第二審及發回前第三審訴訟費用由上訴人負擔。
    事  實
甲、上訴人方面：
一、聲明：（一）原判決廢棄。（二）確認上訴人丙○○對被上
    訴人東山育樂事業股份有限公司（下稱東山公司）之股權，
    除股東名簿上記載之350,000股外，尚有200,000股股權存在
    。（三）確認上訴人丁○○對被上訴人東山公司有300,000
    股股權存在。（四）確認上訴人乙○○對被上訴人東山公司
    有300,000股股權存在。（五）確認被上訴人甲○○對被上
    訴人東山公司之股權超過20,000股部分不存在。
二、陳述：除與原判決及發回前本院判決記載相同者外，補稱略
    以：
（一）東山公司係於86年6月25日經前臺灣省建設廳撤銷登記，
      故從86年9月起，東山公司已完全沒有營運，球場之營運
      均改使用劦安育樂股份有限公司（下稱劦安公司）之發票
      ，完全由劦安公司營運球場。
（二）由系爭合約書第3條內容觀之：「……如乙、丙方能順利
      如期完成銷售，甲方同意進行第三期合作，否則如上期結
      清」，再觀合約書第4、5、6條內容，係規範成立新公司
      之權利義務、股權轉讓限制、股權按丙○○30%、莊瀛和
      30%分配（原審90年5月1日筆錄，被上訴人代理人曾表示
      30%是給莊瀛和，至於莊瀛和要不要5%給洪志明，是他們
      的事），均係合約繼續履行之規範而非係結清，顯然第4
      、5、6條之規定，即係所謂的「第三期合作」。又證人洪
      志明原審證稱：「……所以在他們拿出50,000,000元時，
      就先依第6條移轉股權。如果沒有再進行第4條的話，股份
      要再移轉還給東山公司，即依契約第2條、第3條的規定結
      清，後來他們是有再進行第4條的約定。」，莊瀛和同日
      亦證稱：「洪志明所言是正確的，依契約我和丙○○交付
      50,000,000萬元給東山公司，東山公司就應該移轉60%的
      股權給我與丙○○各30%」，證詞中所謂「移轉還東山公
      司」、「東山公司就應移轉60%股權」，「東山公司」實
      際上均係指甲○○、莊瀛和、丙○○、洪志明個人名義簽
      立者，故由洪志明與莊瀛和之證詞，實已可確認所謂「第
      三期合作」，即係指甲○○應將東山公司60%股權移轉與
      丙○○及莊瀛和各30%。
（三）「公司未發行股票者，其記名股份轉讓之成立要件，僅須
      當事人具備要約與承諾之意思表示為已足。且公司法第16
      5條第1項所稱之『不得以其轉讓對抗公司』者，於未發行
      股票之公司係指未『過戶』前，不得向公司主張因受讓而
      享受開會及分派股息或紅利而言，並不包括已受讓股份之
      股東請求為股東名簿記載變更之權利，此觀同條第2項自
      明，該股份轉讓之成立要件與對抗要件，迥不相同。」，
      最高法院著有92年度台上字第1770號裁判可資參照。準此
      ，受讓股份之股東縱未辦理過戶，既仍得請求公司為股東
      名簿變更，亦即得對公司提起請求變更股東名簿之給付之
      訴。而給付之訴含有確認之訴之意義在內，請求變更股東
      名簿之給付之訴，實質上已含有確認因股東名簿變更而顯
      現變動之股權之含義在內。故就受讓股份之存在，對公司
      為確認之訴請求，雖未辦理過戶手續，應亦無不許之理。
      況且，理論上受讓股份既已生效，權利已發生變動，則純
      就一實際存在之權利，對任何否認該權利之人，應即均有
      確認之利益，否則將生權利無法依司法途徑請求救濟之窘
      境，故本件訴訟應不受股份轉讓須經過戶始得對抗公司之
      規定之影響。
（四）按「解釋意思表示，應探求當事人之真意，不得拘泥於所
      用之辭句，民法第98條定有明文。而解釋當事人之契約，
      應以當事人立約當時之真意為準，而真意何在，又應以過
      去事實及其他一切證據資料為斷定之標準，不能拘泥文字
      致失真意。」，最高法院92年度台上字第1131號裁判可資
      參照。本件訴外人莊瀛和拋棄其東山公司股份（含妻張淑
      玉股份），究係將股份讓與何人，應依此原則判斷之。
    1.乙○○加入系爭合約書之合作計劃之事實，有乙○○與丙
      ○○、莊瀛和等3人簽名之分擔計劃之借款之計算表可資
      為證。莊瀛和於上訴人提出該計算表後，於鈞院91年8月9
      日作證時，除承認該計算表為自己親自簽名外，亦坦承「
      當時協議時就是要讓乙○○共同參加經營」、「我們3人
      各20%的股權」。故計劃中甲○○要讓出之60%股份，確是
      由計劃參予之人分配（原係分配丙○○、莊瀛和各30%，
      乙○○加入後每人各20%），則莊瀛和退出計劃後，其股
      份自係由剩餘參與計劃之丙○○與乙○○2人分配。
    2.莊瀛和收受之支票固為劦安公司支票，惟劦安公司之資金
      均係由丙○○與乙○○所挹注，此觀上訴人前審92年4月
      14日準備書續狀所附之匯款單、存款單、存摺等證物即可
      知，丙○○挹注劦安公司約在20,000,000元左右，乙○○
      挹注劦安公司亦約在20,000,000元左右（實際上均不止此
      金額），則莊瀛和收受劦安公司之支票，實際上係收受丙
      ○○與乙○○之金錢，其自係將其股份讓與支付伊代價之
      丙○○、乙○○。且由丙○○、乙○○挹注劦安公司資金
      乙情，亦可知莊瀛和所謂「劦安公司給我的5,000,000元
      是經營永安球場得來的錢」之證詞，顯然係虛偽不實（莊
      瀛和於鈞院前審91年8月9日出庭作證時又改口稱不清楚是
      公司的錢或丙○○個人的錢）。
    3.再者，莊瀛和於鈞院前審91年8月9日出庭作證時，曾證稱
      ：「……當時因東山已拒絕往來才成立劦安公司來經營，
      因而東山與劦安公司的股權比例才會相同」、「我當時有
      把劦安的股權轉讓給乙○○」，則莊瀛和既讓劦安公司股
      份與乙○○，顯然乙○○確已加入其與丙○○之合作團隊
      ，而劦安公司與東山公司之持股比例又應相同，則莊瀛和
      退出後，東山公司之股份自係與劦安公司股份一樣，應係
      讓與乙○○。莊瀛和證稱東山公司股份拋棄與東山公司，
      與其最初證稱不知乙○○有無加入計劃，經提示其與丙○
      ○、乙○○共同簽名確認之分擔借款計算表後，始改口乙
      ○○有加入乙情，如出一轍，均係顧忌甲○○而偏袒之不
      實證詞。
    4.莊瀛和於鈞院前審91年8月9日出庭作證時，又證稱：「我
      有同意將東山公司的股權10%讓給乙○○，但有強調要經
      過甲○○的同意，會如此是因當時賣球證5,000,000元資
      金不夠，丙○○有向乙○○借錢，所以丙○○提議要我們
      再各讓10%給乙○○，讓乙○○共同出資，亦即我們3個人
      各20%的股權……」，顯然乙○○已加入莊瀛和與丙○○
      之合作團隊，莊瀛和亦知應將東山公司股權，讓與乙○○
      ，使3人平均分受60%東山公司之股權。則在莊瀛和退出合
      作團隊後，其東山公司股權，自係由丙○○與乙○○2人
      均分，不可能係讓與給東山公司。而且付莊瀛和退出代價
      者係劦安公司（實際上為丙○○、乙○○支付），劦安公
      司又豈可能同意莊瀛和將股權讓與屬對立地位之東山公司
      ？張瀛和拋棄東山公司股權與東山公司之證詞，在迴避事
      實偏袒被上訴人，實甚明顯。
（五）東山公司股東股權之變動，當以股東名簿之記載及東山公
      司自己向國稅局申報之文件，為最直接、正確之證據。東
      山公司代表人甲○○86年11月24日協同劦安公司代表人丙
      ○○，前往臺南企業銀行（下稱臺南企銀）簽立由劦安公
      司代償東山公司債務之協議書時，東山公司應臺南企銀要
      求提出股東名簿，內部即記載乙○○擁有200,000股股權
      ，此份股東名簿足證乙○○確係由丙○○、莊瀛和各受讓
      10萬股東山公司股權。而鈞院前審向財政部臺灣省南區國
      稅局調取之東山公司85年度列入88年度投資明細及盈餘分
      配表，乙○○、丁○○均列名為股東，且股東變動之情形
      ，正係乙○○由200,000股受讓甲○○100,000股成300,00
      0股，丁○○受讓莊瀛和、張淑玉共300,000股成為股東，
      丙○○則由250,000股受讓甲○○300,000股成550,000股
      ，甲○○股份由600,000股讓出400,000股成200,000股。
      財政部臺灣省南區國稅局90年10月28日函覆原審之股權轉
      讓通報表，亦係顯示相同股權變動情形。
（六）綜上所述，莊瀛和退出後其與妻子張淑玉名下共300,000
      股東山公司股權，確係全數讓與丁○○，而其原先應受分
      配之30%東山公司股權，則因先前已先讓與100,000股與乙
      ○○，故甲○○再讓出之20%股權（400,000股），乃300,
      000股分配與丙○○，100,000股分配與乙○○，以使丙○
      ○與乙○○（含配偶丁○○）各分配30%東山公司股權，
      是張瀛和拋棄之東山公司股份，應係讓與留在計劃中之丙
      ○○或乙○○，而絕不可能係東山公司。
三、證據：援用原審及發回前本院前審之立證方法提出。
乙、被上訴人方面：
一、聲明：（一）上訴駁回。（二）第一、二審及發回前第三審
    訴訟費用由上訴人負擔。
二、陳述：除與原判決及發回前本院判決記載相同者外，補稱略
    以：
（一）上訴人乙○○及丁○○2人並非系爭合約書之簽約當事人
      ，本件依系爭合約書提起確認股權之訴，應係當事人不適
      格。
（二）上訴人主張：「一審90年5月1日筆錄，被上訴人代理人曾
      表示30%是給莊瀛和，至於莊瀛和要不要5%給洪志明，是
      他們的事」乙節，純係錯誤之見解。依系爭合約書第6條
      之規定：「丙方（莊瀛和）30%（丙方之股權分配，自行
      按銷售成果及出資意願妥予分配，原則莊瀛和25%，洪志
      明5%）」，依合約書之真意，洪志明5%股權之取得係仲介
      之報酬，僅先暫時寄存在莊瀛和名下而已，如今莊瀛和既
      將全部股權拋棄，即應將洪志明應得5%之股權返還給洪志
      明，方符合系爭合約書之真意，上訴人焉能將系爭合約書
      之真意擅自解釋，其主張顯然違背合約書之規定，不足採
      信。
（三）上訴人等3人並未出資，或真正將自己的資金投入東山公
      司或劦安公司，上訴人主張有將資金投入東山公司乙節，
      純係為強奪東山公司之股權所為之拼湊行為：
    1.丙○○在原審刑事庭另案於92年7月16日筆錄中承認丙○
      ○並未出任何資金。
    2.東山公司永安球場（下稱永安球場）每年數百萬之營收，
      上訴人等並未匯入東山公司帳戶，亦未交給被上訴人。
    3.丙○○及乙○○利用銷售永安球場會員得款10,430,000元
      ，並未入東山公司帳戶，上開之會員名冊係上訴人所編製
      。
    4.由以上證據，顯示丙○○所稱挹注劦安公司約在20,000,0
      00元左右及乙○○挹注劦安公司亦約在20,000,000萬元左
      右，與東山公司並無關聯，並且其所稱之資金來源，從上
      所陳，純係得自永安球場之資產所得，並非依自己的資金
      甚明，足證上訴人所稱有資金投入東山公司，應不足採。
（四）上訴人丙○○並未依系爭合約書之規定完成合作條件：
    1.兩造84年9月6日所簽訂系爭合約書第3條規定：「第2期由
      乙方及丙方共同銷售甲方之球證，條件同上目標為50,000
      ,000元（含上項之10,000,000元），為期1年，如乙、丙
      能順利完成銷售，甲方同意進行第3期合作，否則如上期
      結清。」依本條之規定，系爭合約書之條件必須乙方及甲
      方於1年內銷售球證達50,000,000元之目標，甲方才同意
      進行第2期合作，此乃附停止條件之契約條款。
    2.次經檢視上訴人所提出之收據及事證，上訴人所云之50,0
      00,000元並非銷售球證之價金，依上訴人所提出之統計表
      以觀，球證會員123人之果嶺券收入8,686,000元整，乃係
      永安球場之營業所得，而申請設立劦安公司費用487,450
      元整，係辦理公司登記之有關必要費用，上開2項費用，
      顯然並非上訴人銷售球證之收入，應不得列為銷售球證之
      收入範圍甚為清楚，應無爭議，上訴人焉能將此2項費用
      硬列為銷售球證之價金？
    3.又據上訴人前傳真給被上訴人並經上訴人核算認證之資料
      顯示，上訴人銷售球證之金額，總計僅23,200,000元整，
      並未達成50,000,000元整之銷售目標。再者，自上訴人所
      附證之收據文字亦僅明文為繳付甲○○先生之金額，並未
      明列該批收據款項係為銷售球證之價金，此批收據係由上
      訴人開出，其款項包含之內涵又係與永安球場之經常性營
      業收入混在一起，足證上訴人所提之事證50,000,000元整
      之銷售價金，係屬臨訟拼湊而成，在未經對帳，被上訴人
      無從分辨其中多少金額為銷售球證之收入，上訴人不但未
      與被上訴人對帳結清伊在管理球場期間之一切收支帳目，
      以證實上訴人已依系爭合約書之約定於1年內有銷售50,00
      0,000元球證之事實，因此系爭合約書第4條中所附之停止
      條件並未成就，故上訴人之請求確認股權，顯無理由。
    4.被上訴人經訴外人洪志明推介後，對上訴人信任有加，在
      上訴人尚未達成合作目標之前，即將東山公司之股份過戶
      讓給上訴人，詎料上訴人於取得被上訴人轉讓之股權後，
      即將訴外人亦係系爭合約書合作計劃之當事人原永安球場
      之經營管理人莊瀛和以經營理念不合為由，強行驅離並霸
      站經營權，企圖侵吞被上訴人資產，其行為實在惡劣。復
      未經被上訴人同意，擅自以劦安公司之名義，於86年9月
      至89年6月30日止，對外公然召幕R.C.I渡假會員，將系爭
      合約書第2條中原訂不低於600,000元價格之球證，以350,
      000元之低價賤賣出售，並附帶許多公司無法承受之優惠
      條款，招募會員達317人及公司會員卡3支，得款110,430,
      000元整，全未交還被上訴人，迭經被上訴人催促亦不結
      清帳目置之不理，上訴人之不良企圖甚明。
（五）東山公司之股權在銷售金額未達1,000,000,000元前不得
      出售股權並不得轉讓第三人，因此上訴人乙○○及丁○○
      主張其股權係由莊瀛和移轉與合作契約明定之要件不和，
      其請求顯非適法：
    1.系爭合約書第5條：「在消受金額未達新台幣1,000,000,0
      00元前，不得出售股權並不得轉讓第三人」中所指「銷售
      金額未達新台幣1,000,000,000元」，應係指系爭合約書
      簽訂後之銷售金額而言，並不包含簽訂合約前已銷售之金
      額在內，此條款更係對股權轉讓之限制條例。東山公司登
      記之資本額雖僅20,000,000元，為投資於永安球場包括球
      場各項設施之建造總金額高達1,400,000,000元以上，被
      上訴人為何會將此龐大投資之事業，僅由上訴人代為銷售
      50,000,000元球證，即將60%股權拱手讓人，縱然至愚之
      人，亦不會有此悖離情理之舉，業經當時草擬合作契約之
      當事人洪志明及簽約之當事人莊瀛和出庭具結證稱屬實在
      卷，足證當時系爭合約書規定之100,000,000元應係指簽
      訂系爭合約書後之銷售總金額而言，並不包括系爭合約簽
      訂前被上訴人已自行銷售之金額在內，應係信而有徵，足
      供採信，上訴人之主張顯然有違系爭合約書之真意，應不
      足為採。
    2.上訴人乙○○及丁○○2人均未能提出被上訴人及莊瀛和
      之股權轉讓證明文件，證明其股權取得之依據，復據莊瀛
      和之證詞其股權係拋棄還給東山公司，並未讓與乙○○及
      丁○○之事實，尤其丁○○與東山公司毫無關連，更未參
      與永安球場之經營，足證上訴人主張伊之股權係由莊瀛和
      轉讓而取得，純屬虛構並非真實。
（六）上訴人乙○○主張伊曾加入系爭合約書之合約計劃，並非
      事實：
    1.上訴人於起訴狀中主張「合約簽立後，原告乙○○亦加入
      計劃，並進入球場擔任執行長職務，甲○○移轉之60%東
      山公司股權，改分配為丙○○、莊瀛和與乙○○每人各20
      %，並於86年1月31日先由丙○○與莊瀛和各移轉被上訴人
      東山公司100,000股於乙○○，嗣莊瀛和退出計劃，由原
      告丁○○加入，87年年7月2日，莊瀛和與妻子張淑玉名下
      所剩共300,000股股份全數移轉與原告丁○○」乙節。當
      時永安球場總經理由訴外人莊瀛和擔任，對球場之經營及
      運作最為了解，茲據莊瀛和於90年5月1日到庭具結證稱，
      當時上訴人乙○○及丁○○並未加入合作計劃，並且伊亦
      未將股份讓與乙○○及丁○○，而係拋棄還給東山公司甲
      ○○，況且被上訴人從未移轉東山公司之股權給乙○○及
      丁○○，請上訴人舉證以證明其實，因此足證上訴人乙○
      ○、丁○○主張加入合作計劃乙節，純屬伊自行虛構之謊
      言，不足採信。
    2.東山公司原係被上訴人甲○○個人家族獨資所創立之家族
      企業，投資金額高達十餘億元之事業，茲因甲○○先生另
      有其他事業經常不在國內，因此透過好友洪志明先生之推
      介與莊瀛和、丙○○及洪志明4人於84年9月6日簽訂系爭
      合約書訂立合作計劃，事業之合作經營乃係非常重大之變
      革及決定，對合作人員之權利及義務均有明確規定，如果
      上訴人乙○○主張有參與此合作計劃，理應將系爭契約經
      全體簽約人之同意予以修訂，列明合作之各項條件及權利
      義務，或另訂新合約書以明權責，才符合商廠之習慣及經
      驗法則，然綜觀上訴人所提出之各項證據，均未能證明伊
      有應邀參與此事業合作計劃之事證，否則被上訴人哪有在
      毫無條件下，將龐大之事業任人瓜分之理，上訴人乙○○
      要不能僅因曾任永安球場員工之身分即主張伊有參與合作
      計劃之權利，足證上訴人乙○○之主張顯無法律之依據，
      亦與廠商之習慣情理有悖。
    3.證人莊瀛和到庭具結證稱：「原告丁○○、原告乙○○一
      開始均沒有參加」，按當時莊瀛和任永安球場之總經理職
      務，負責合作計劃之執行及球場管理營運事宜，其證詞應
      足堪採信。
    4.又證人莊瀛和證稱：「簽約之後2年丙○○叫我離開，我
      把全部的股權均拋棄給東山公司，由劦安公司交付我5,00
      0,000元作為補償」，復證稱：「我是拋棄給東山公司，
      因劦安公司給我的5,000,000元是經由永安球場得來的錢
      」，依據系爭合約書之規定，當時之簽約人均以個人身分
      所簽訂，兩造均無爭議，並且莊瀛和之股權係由被上訴人
      甲○○名下所讓與，因此莊瀛和所拋棄之股份當然係拋棄
      還給原股份所有人甲○○，並非給乙○○及丁○○，其理
      甚明。
    5.上訴人於第一審準備書狀(四)之二(五)中所云「證十六是被上訴
      人甲○○發函給高爾夫協會之書涵，函中說明『一本公司
      88年3月23日經股東大會決議，永安高爾夫球場及永安渡
      假村收回自行管理並聘請余榮昇先生為總經理。二丙○○
      、乙○○兩位自即日與本公司業務無涉，並此通知。』可
      知乙○○確有參與計劃，與丙○○共同經營管理用永安球
      場，且係經被上訴人甲○○所同意。上訴人乙○○與夫丁
      ○○取得東山公司之股權，並非無據」一節。經查，被上
      訴人係永安球場之董事長，為東山公司持有股份最多之股
      東，亦係合作計劃中之主要簽約的人，對上訴人乙○○之
      參與合作計劃情節毫無所悉？嗣後發覺上訴人丙○○與乙
      ○○不但在未經被上訴人之同意下私自聯手將總經理莊瀛
      和驅離霸佔球場經營權，並且未善盡經營管理人之職責，
      惡意導致東山公司被建設廳及經濟部命令解散之結果，對
      東山公司造成重大損害，而且永安球場興風作浪，其作為
      顯然有企圖侵吞被上訴人之事業之野心，因此乃在88年3
      月23日召開東山公司股東大會，經大會決議通過將上訴人
      丙○○及當時擔任永安球場會計之乙○○解除職務，以求
      公司之永續安定經營，並確保權益，上訴人所提之證據並
      不能證明乙○○有參與合作計劃之事實。
    6.末者，上訴人乙○○以其為代償中央租賃股份有限公司（
      下稱中央租賃公司）借款之連帶保證人而主張其有參與合
      作計劃之事實乙節，經查，被上訴人於對中央租賃公司之
      代償案中，被上訴人並未邀乙○○為連帶保證人，被上訴
      人當時不但未在場，亦未在該契約上簽名，此純係中央租
      賃公司與上訴人等人間之行為與被上訴人無關，致當時乙
      ○○係基於何種情形之下為代償案之連帶保證人，被上訴
      人不得而知，應係乙○○自己決定之行為，如果被上訴人
      有同意乙○○參與合作計劃之事，為何於簽約時不通知被
      上訴人到場，而私自與中央租賃公司訂約，乙○○焉能據
      此即主張伊係應邀參與合作計劃？
（七）上訴人第一審提出準備說狀(五)所提出之股東名簿係偽造不
      足採信：被上訴人係東山公司之董事長，對股東持有之股
      權變動，均非常了解，東山公司股東持有之股權，上訴人
      曾於陳報狀中提出股東名簿在卷，並無乙○○持有股權之
      記載，上訴人今又稱於自臺南中小企業銀行儲蓄部閱覽所
      影印而得之股東名簿記載有乙○○持有200,000股股權，
      惟被上訴人對此股東名簿毫無所知，上訴人未提出伊持有
      股權之依據及證明文件，係由何人轉讓取得？此股東名簿
      ，顯然係為偽造，因該股東名簿所蓋之印章並非被上訴人
      之印鑑章，而係乙○○偽刻之圖章，從2份股東名簿加以
      比對即可證明該股東名簿係偽造。
（八）上訴人提出財政部臺灣省南區國稅局臺南市分局（下稱國
      稅局臺南市分局）南區國稅資字第90028693號函檢送84
      年度至87年度之投資人明細及分配盈餘等文件，並不能證
      明上訴人有合法取得東山公司股東之事證。並且上訴人所
      提出之股東股份轉讓通報表亦係偽造，僅臚陳其理由如下
      ：
    1.國稅局臺南市分局係國稅徵收機關，並非公司股權移轉之
      目的主管機關，其只要有人繳稅，即照章收稅，股權移轉
      之是否真實，並無查核之權責及義務。並且被上訴人對前
      開之各種表冊毫無所悉。
    2.國稅局臺南市分局函送之各種表冊，均係上訴人乙○○負
      責主導之麗景會計師事務所所編制，據證人莊瀛和到庭證
      稱乙○○係麗景會計師事務所之會計師，莊瀛和係當時永
      安球場之總經理，對個人所肩負之責任非常清楚，其證詞
      應係信而有徵，依據原審卷國稅局臺南市分局90年9月20
      日南區國稅局南市資字第90028693號函檢送之資料共計18
      頁之多。其各項表冊顯係會計師事務所所編制陳報，絕非
      被上訴人所製作，足證上開各種名冊，確係上訴人乙○○
      為侵吞被上訴人之股權所偽造之資料，並將之隱藏在各項
      表冊之中，被上訴人根本毫不知情，復查上訴人所提出之
      投資人明細表及分配盈餘表與股東股份股票轉讓通報表上
      所蓋之公司及負責人印鑑並非被上訴人之印鑑，由原審上
      訴人答辯狀所付陳之證十及證十一之印鑑比對，其文字大小
      字體均不相同，一眼即可辨明二者印鑑絕不相同，係由上
      訴人所偽刻之印鑑。再從附卷之各種表冊，被上訴人所用
      之印鑑均與上訴人提出之股份股票轉讓通報表所用之印鑑
      迥然不同。再與上訴人提出之附卷協議書上劦安公司丙○
      ○所蓋用之印鑑比對，可以明顯看出上訴人所提出原審證
      十東山公司及甲○○之印鑑與原審證十三劦安公司丙○○所
      用之印鑑，不論字體及文字之編排均相同，顯示係出自同
      一刻製圖章刻匠之手，足證上訴人在股東股份股票轉讓通
      報表所蓋用之印鑑係丙○○及乙○○共謀所偽造。因此該
      股東股份股票轉讓通報表及國稅局臺南市南區分局所檢送
      之投資人明細及分配盈餘表均係偽造，應不足採信。亦不
      足以作為上訴人合法取得東山股權之證據。
    3.被上訴人公司係於86年6月25日才被主管機關強制撤銷，
      若上訴人所提出之公司股東股份股票轉讓通報係85年所製
      作核定屬真正，則為何上訴人不於86年6月之前向被上訴
      人提出辦理股權移轉？甲○○移轉給丙○○及莊瀛和之股
      權係於86年7月11日辦理完成，則上訴人於85、86年間隨
      時均可向被上訴人提出辦理股權移轉，又何必遲延至89年
      11 月6日向法院起訴，請求確認股權？顯與經驗法則有悖
      。由此更近一步可以證明，上訴人所提之股權轉讓通報表
      係為偽造。
（九）有關上訴人經被主管機關明令解散之處分行政爭訟，業經
      被上訴人於93年11月13日向臺北高等行政法院提起行政訴
      訟在案，現尚在臺北高等行政法院審理中。
（十）上訴人訴訟代理人於94年11月16日準備程序中主張：「從
      莊瀛和說『把股權拋棄給東山育樂事業股份有限公司』，
      接著載明『原告丁○○、乙○○一開始就沒有參加，後來
      我退出後，她們有沒有參加我不知道』，另從一審準備書
      狀證十四（原審卷第227頁附表）上面莊瀛和、丙○○、乙
      ○○3個人簽名，是分擔計劃款的計算表，另莊瀛和在鈞
      院91年8月9日的筆錄第5頁也有承認乙○○有參與營業，
      所以莊瀛和前面所說股權拋棄給東山育樂事業股份有限公
      司是不實在的。」。惟查，被上訴人原與丙○○及莊瀛和
      2位參與系爭合作契約書，而莊瀛和與丙○○2人係多年老
      友，並且均係扶輪社的社友，莊瀛和豈能為交情並不深的
      被上訴人做出有利被上訴人偏頗的證詞。再者，證人之證
      言，依經驗法則而言，乃以首次的證詞最為可信，因此莊
      瀛和在第一審的證言應最為真實，對造之主張不足採信。
（十一）又上訴人之訴訟代理人於94年11月16日準備程序中主張：
      「在92年9月16日臺南企銀有發函給鈞院。裡面有顯示股
      東會臨時會決議，從該函文所載就可以反駁被上訴人訴代
      所述不實在……。」，查上訴人所言之股東臨時會決議，
      並非東山公司所召開之會議，而係劦安公司所召開之臨時
      股東會，與東山公司無關，並且該次會議所討論的主題，
      是討論劦安公司代償東山公司向臺南企銀貸款事宜，並且
      該代償協議書亦無乙○○之簽字，並不能證明乙○○及丁
      ○○有加入合作計劃之事實，此乃上訴人以移花接木的手
      法，意圖侵吞被上訴人產業之企圖甚明，應不足採信。
三、證據：除援用原審及發回前本院前審之立證方法提出者外，
    補提系爭合約書影本一份、臺灣臺南地方法院另案刑事筆錄
    影本一份、經濟部刊登東山公司被撤銷登記之日期、被上訴
    人提起行政訴訟起訴狀影本一份、爭點及不爭點整理附表各
    一份為證。
    理  由
一、按本件上訴人乙○○及丁○○起訴主張伊等嗣後加入系爭合
    約書之計劃並受讓取得被上訴人東山公司之股份，請求確認
    伊等就被上訴人東山公司之股權存在等語，則依其起訴之內
    容即為當事人適格，至被上訴人所稱上訴人乙○○及丁○○
    二人並非系爭合約書之簽約當事人而提起本訴，應屬本訴有
    無理由之問題而非當事人是否適格之問題，合先敘明。
二、本件上訴人起訴主張：上訴人丙○○與訴外人莊瀛和、洪志
    明及被上訴人甲○○於84年9月6日簽立合約，共同合作發展
    被上訴人甲○○身為董事長之被上訴人東山公司所有之永安
    高爾夫鄉村俱樂部會員銷售業務（訴外人洪志明嗣後並未參
    加合約之計劃）。約定由上訴人丙○○先後交付被上訴人甲
    ○○50,000,000元，並銷售同額永安高爾夫球證（含會員卡
    ），及上訴人丙○○等如在2年內銷售球證達50,000,000元
    之目標，被上訴人甲○○即同意進行第3期合作，即應依合
    約第6條約定，將被上訴人東山公司60%股權移轉予上訴人丙
    ○○與訴外人莊瀛和各30%，否則即應無條件按實際銷售額
    結清。上訴人丙○○與訴外人莊瀛和依約完成50,000,000元
    球證（含會員卡）之銷售，被上訴人甲○○於85年7月11日
    亦依約先移轉被上訴人東山公司40%之股份予該2人及其等妻
    子名下，餘20%股份則因當時上訴人丙○○開立之50,000,00
    0元支票中尚有15,434,400元未兌現，故遲至87年7月2日始
    欲移轉予上訴人丙○○（300,000股）與嗣後加入計劃之上
    訴人乙○○（100,000股）。又系爭合約書簽立後，上訴人
    乙○○亦加入計劃，被上訴人甲○○移轉之60%東山公司股
    權，改分配為上訴人丙○○、訴外人莊瀛和與上訴人乙○○
    每人各20%，並於86年1月31日先由上訴人丙○○與訴外人莊
    瀛和先各移轉名下被上訴人東山公司股份100,000股與上訴
    人乙○○，嗣訴外人莊瀛和因故退出計劃，再由上訴人乙○
    ○之配偶即上訴人丁○○加入，於87年7月2日訴外人莊瀛和
    與妻子張淑玉名下所剩共300,000股股份移轉予上訴人丁○
    ○。而原先尚未辦理過戶手續之20%計400,000股股份，因50
    ,000,000元支票已全數兌現，故於此時亦一併辦理相關手續
    ，由被上訴人甲○○名下600,000股中之100,000股移轉予上
    訴人乙○○，300,000股移轉予上訴人丙○○。惟前揭股權
    之變動，因被上訴人東山公司於85年9月4日被經濟部命令解
    散，故均未能向主管機關辦理股權變更登記，而公司股東名
    簿之記載，亦因而未作變更。按上開股權之變動已因意思表
    示合致而已生效力。惟被上訴人甲○○身兼被上訴人東山育
    樂公司之法定代理人，卻對前揭股權之變動不予承認，且股
    東名簿上之記載又與現狀不符，為此提起本件確認之訴，爰
    求為(一)確認上訴人丙○○對被上訴人東山公司之股權，除股
    東名簿上記載之3,500,000股外，尚有200,000股股權存在。
    (二)確認上訴人丁○○對被上訴人東山公司有300,000股股權
    存在。(三)確認上訴人乙○○對被上訴人東山公司有300,000
    股股權存在。(四)確認被上訴人甲○○對被上訴人東山公司之
    股權超過200,000股部分不存在之判決。
三、被上訴人則以：依系爭合約書之約定，上訴人丙○○及莊瀛
    和必須在1年內銷售球證達到50,000,000元之目標，被上訴
    人東山育樂公司才同意進行第3期合作，惟上訴人丙○○銷
    售球證之金額總計僅23,200,000元，上訴人丙○○所列之收
    據款項與永安高爾夫球場之經常性營業收入混在一起，足證
    上訴人所提之事證50,000,000元之銷售球證價金，係屬臨訟
    拼湊而成，另系爭合約書約定被上訴人東山公司之股權在銷
    售金額未達1,000,000,000元前不得出售股權並不得轉讓第
    三人，因此上訴人乙○○及丁○○主張其股權係由莊瀛和，
    核與移轉合作契約明定之要件不合，又上訴人乙○○及丁○
    ○2人均未能提出莊瀛和之股權轉讓證明文件，證明其股權
    取得之依據，依據系爭合約書之規定，當時之簽約人均以個
    人身分所簽訂，兩造均無爭議，因此莊瀛和所拋棄之股份當
    然係拋棄還給被上訴人東山公司，並非給上訴人乙○○及丁
    ○○，又上訴人乙○○以其為代償中央租賃公司借款之連帶
    保證人而主張其有參與合作計劃云云，然中央租賃公司之代
    償案中，被上訴人並未邀上訴人乙○○為連帶保證人，被上
    訴人甲○○未在該契約上簽字，此純係中央租賃公司與上訴
    人等人間之行為與被上訴人無關，被上訴人對臺南企銀所檢
    送之股東名簿否認為真正，由股東名簿之記載以觀，因並未
    蓋公司之正式印鑑，而且上訴人乙○○之出生年月日係以手
    寫，與其他股東係以鉛字打印明顯不同，顯然係偽造。又被
    上訴人東山公司除正式登記有案之印鑑外全部印鑑均由上訴
    人乙○○以擔任麗景會計師事務所負責人之身分保管，迭經
    被上訴人要求交還，上訴人乙○○均拒不交還，部份印鑑迄
    今仍在上訴人乙○○之保管中，並且麗景會計師事務所持有
    東山公司全部之資料，上訴人如別有居心可隨時取得送出。
    另國稅局臺南市分局函送之各種表冊，均係上訴人乙○○負
    責主導之麗景會計師事務所所偽造，被上訴人根本毫不知情
    ，上訴人所提出之投資人明細表及分配盈餘表與股東股份股
    票轉讓通報表上所蓋之公司及負責人印鑑並非被上訴人之印
    鑑，不足以做為上訴人合法取得東山公司股權之證據等語，
    資為抗辯。
四、本件上訴人主張上訴人丙○○、訴外人莊瀛和及被上訴人甲
    ○○於84年9月6日簽訂之合約書，約定由上訴人丙○○、訴
    外人莊瀛和共同銷售永安高爾夫球證（含會員卡），上訴人
    丙○○等在2年內如銷售球證金額達50,000,000元之目標，
    被上訴人甲○○同意進行第三期合作，即應依合約第6條約
    定，將被上訴人東山公司股權移轉予上訴人丙○○與訴外人
    莊瀛和各30%，否則即應無條件按實際銷售額結清，且被上
    訴人甲○○已移轉40%被上訴人東山公司之股權與上訴人丙
    ○○、訴外人莊瀛和及其指定之人等情，業據提出合約書、
    被上訴人東山公司股東名簿各一件為證（見原審卷第7、8頁
    ），自堪信為真實。上訴人復主張系爭合約簽立後，上訴人
    乙○○亦經被上訴人甲○○同意加入計劃，被上訴人甲○○
    所應移轉之60%東山公司股權，改分配為上訴人丙○○、訴
    外人莊瀛和與上訴人乙○○每人各20%，並於86年1月31日先
    由上訴人丙○○與訴外人莊瀛和先各移轉其等名下100,000
    股與上訴人乙○○，嗣訴外人莊瀛和因故退出計劃，再由上
    訴人丁○○加入，於87年7月2日訴外人莊瀛和與妻子張淑玉
    名下所剩共300,000股股份移轉予上訴人丁○○。而原先尚
    未辦理過戶手續之20%計400,000股股份，因50,000,000元支
    票已全數兌現，應一併辦理相關手續，由被上訴人甲○○名
    下600,000股中之100,000股移轉予上訴人乙○○300,000股
    移轉予上訴人丙○○等情，則為被上訴人所否認，並以前情
    置辯。則本件所應審究者厥為：
(一)、上訴人丙○○與訴外人莊瀛和有無完成系爭合約書之第三條
    所稱之50,000,000元並交付50,000,000元給被上訴人甲○○
    。
(二)、上訴人丙○○與被上訴人甲○○是否已進行至系爭合約書第
    三期之合作。
(三)、系爭合約書第4條所稱之1,000,000,000元，是否包括簽約前
    之銷售金額在內，上訴人丙○○之銷售金額是否已達1,000,
    000,000元。
(四)、上訴人乙○○是否有加入系爭合約書之計劃，並受分配股權
    。
(五)、被上訴人甲○○是否在87年7月2日移轉被上訴人東山公司30
    0,000股股份予上訴人丙○○，100,000股予上訴人乙○○。
(六)、上訴人乙○○是否在86年1月31日、87年7月2日分別受讓上
    訴人丙○○、訴外人莊瀛和、被上訴人甲○○各100,000股
    股份。
(七)、上訴人丁○○是否有受讓訴外人莊瀛和與張淑玉共300,000
    股股份。
    茲就上開各爭點分別說明於后：
(一)、上訴人丙○○、訴外人莊瀛和有無完成合約書之第3條所稱
    之50,000,000元，並交付50,000,000元給甲○○：上訴人丙
    ○○主張其交付被上訴人甲○○之款項，除上訴人所提出50
    ,000,000元資金流向明細表所示之49,864,141元外，不足50
    ,000,000元部分，上訴人係以對被上訴人之500,000元債權
    （於年85年5月28日匯入被上訴人甲○○指定其妻顏琇昭之
    帳戶）扣抵，故交付被上訴人甲○○之款項實已逾50,000,0
    00元等語，被上訴人則以：上訴人丙○○與訴外人莊瀛和於
    第一階段有給付被上訴人10,000,000元支票，後來陸續販賣
    球證的錢只給被上訴人大約27,000,000元，另有收到上述50
    0,000元，但不知其用途等語置辯。經查上訴人主張交付被
    上訴人甲○○之金額依其所提出50,000,000元資金流向明細
    所示之49,864,141元加上500,000元匯款，共計50,364,141
    元，業據其提出收據影本22紙及匯款回條聯影本為證，被上
    訴人甲○○對收據影本上其簽名之真正及收到500,000元匯
    款雖不爭執，惟查：依上訴人提出資金流向明細表及收據影
    本所示，上開50,314,141元除其中84年9月6日之10,000,000
    元係訂約時由上訴人丙○○、訴外人莊瀛和所支付外，其餘
    40,364,141元依收據所示，均係由訴外人劦安公司所支付，
    並非上訴人丙○○、訴外人莊瀛和所支付，故仍需查明該40
    ,364,141元是否為系爭合約書第3條所稱為「販賣球證所得
    」。又依據上訴人於原審90年2月15日準備書狀所提出之證
    七「黃董已售出金額及名單」以觀，球隊會員123人之收入
    雖有8,686,000元，惟該項收入係果嶺券收入，乃係永安球
    場之營業所得，顯非販賣球證所得，則扣除該項金額後，上
    訴人丙○○支付予被上訴人甲○○之金額尚未達到系爭合約
    書所約定之50,000,000元目標，況上訴人丙○○於原審另案
    刑事案件作證時證稱劦安公司股東沒有實際出資，有該刑案
    訊問筆錄可稽，（本審晉股卷88頁），則上開上訴人提出資
    50,000,000元資金流向明細所示之49,864,141元顯亦非上訴
    人所出資。被上訴人此部分抗辯尚堪採信。證人洪志明於本
    院前審審理時雖證稱：「（提示原審卷第56頁合約書有何意
    見？）…當初丙○○與莊瀛和借甲○○10,000,000元，球證
    25支讓丙○○、莊瀛和去賣，賣多少都由他們拿去，第一期
    若賣不夠也是要還錢，第一期25支球證都有賣出去，第二期
    也有賣出去，甲○○是用移轉股權給丙○○擔任抵押，因為
    丙○○、莊瀛和拿50,000,000元出來，為了要擔保他們的債
    權，所以要求甲○○要以股權擔保。」等語（見本院前審卷
    (一)第59頁筆錄），其證言應與事實不符，不足採信。則上訴
    人丙○○主張其已依系爭合約書交付50,000,000元，被上訴
    人甲○○應依約移轉另百分之二十股權云云，自不可採。
(二)、上訴人丙○○與被上訴人甲○○是否已進行至系爭合約書第
    3期（即合約書第4條）之合作：上訴人主張上訴人丙○○與
    被上訴人甲○○已進行至系爭合約書第3期（即合約書第4條
    ）之合作等語，雖為被上訴人所否認，惟查被上訴人對已成
    立劦安公司及劦安公司已代償被上訴人東山公司在中央租賃
    公司2,000多萬元債務之事實，並不爭執，且據證人洪志明
    於90年5月1日到庭證稱：「…如果沒有再進行第4條的話，
    股份要再移轉還給東山公司，即依契約第2條、第3條的規定
    結清，後來他們是有再進行第4條的約定。…」等語（見原
    審卷203頁），或謂上訴人丙○○販賣球證之所得尚未達50,
    000,000元，即未交付被上訴人50,000,000元，如何能進行
    系爭合約書第4條之合作？然者因東山公司已喪失票信，無
    法使用票據，故另成立劦安公司以為營運，而成立劦安公司
    即為所謂第3期合作之內容為兩造所是認，則上訴人丙○○
    販賣球證之所得雖尚未達50,000,000元，惟為使業務得以繼
    續，上訴人雖未達成第二期目標，仍進行合約書第4條所謂
    第3期之合作，上訴人丙○○與被上訴人甲○○已進行至系
    爭合約書第4條之合作之事實，應可認定。
(三)、系爭合約書第四條所稱之1,000,000,000元，是否包括簽約
    前之銷售金額在內：上訴人主張包括簽約前之銷售金額，惟
    為被上訴人所否認，辯稱應係指簽約後之銷售金額等語，經
    查證人洪志明於原審到庭證稱：「…契約第5條的100,000,0
    00元是指簽約之後所銷售的金額，不管是誰賣的。我簽完契
    約後，我就沒有再繼續參與，連東山的股份也沒有移轉給我
    。原約定股份百分之五要移轉給我，是酬佣的性質。」等語
    ，證人莊瀛和所稱亦同（見原審卷203頁），足見系爭合約
    書第4條所稱之100,000,000元，應係指簽約後所銷售之金額
    ，而不包括簽約前之銷售金額，被上訴人此部分抗辯尚堪採
    信，上訴人此部分主張與事實不符，不足採信。上訴人自承
    在簽約後之銷售金額尚未達100,000,000元，則依系爭合約
    書第5條約定，在簽約後銷售金額未達100,000,000元前，上
    訴人丙○○、訴外人莊瀛和依該條約定，即不得出售被上訴
    人東山公司股權且亦不得將股權轉讓予第三人。
(四)、上訴人乙○○是否有加入系爭合約書之計劃，並受分配股權
    ：上訴人主張系爭合約書簽立後，上訴人乙○○亦加入計劃
    ，此由當初劦安公司為代償被上訴人東山公司對台南企銀之
    債務時，被上訴人東山公司提供予台南企銀之被上訴人東山
    公司股東名簿上載上訴人乙○○為東山公司股東、股數200,
    000股，及劦安公司與訴外人中央租賃公司成立協議書，代
    償被上訴人東山公司對中央租賃公司20,174,633元（不含利
    息）之債務時，連帶保證人係由上訴人丙○○、乙○○、訴
    外人莊瀛和三人擔任即可證明云云，惟為被上訴人所否認，
    辯稱上訴人乙○○未加入系爭合約書、上述之股東名簿係偽
    造，及劦安公司與訴外人中央租賃公司間之協議書被上訴人
    並未參與，協議書上亦無被上訴人之簽名等語。經查：
  (1)劦安公司為代償被上訴人東山公司對台南企銀之債務而於86
    年11月24日訂立協議書，協議書上雖有被上訴人東山公司及
    甲○○之簽名蓋章，惟被上訴人東山公司及甲○○均非該協
    議書之當事人（當事人為劦安公司、台南企銀總行諸蓄部）
    ，尚難認定上述被上訴人東山公司股東名簿為被上訴人所提
    出，被上訴人既否認其真正，且其記載內容與被上訴人東山
    公司之公司變更登記事項卡亦不相符，自難信為真正。
  (2)劦安公司與訴外人中央租賃公司成立協議書，由劦安公司，
    代償被上訴人東山公司對中央租賃公司20,174,633元（不含
    利息）之債務，雖由上訴人丙○○、乙○○及訴外人莊瀛和
    擔任劦安之連帶保證人，有上訴人提出之協議書影本為證，
    惟該協議書並未經被上訴人簽名，被上訴人亦否認上訴人乙
    ○○有加入系爭合約書，則依該協議書僅能證明上訴人乙○
    ○擔任劦安之連帶保證人，無法遽以推論上訴人乙○○有加
    入系爭合約書及被上訴人甲○○同意移轉被上訴人東山公司
    之股份予上訴人乙○○，上訴人此部分主張亦不可採。（劦
    安公司所有股東既均未出資，其代償東山公司之負債之資金
    ，亦應係永安求場營業所得，而非由上訴人所支付）。
(五)、被上訴人甲○○是否在87年7月2日移轉被上訴人東山公司30
    0,000股股份予上訴人丙○○，100,000股予上訴人乙○○：
    上訴人主張被上訴人甲○○在87年7月2日移轉被上訴人東山
    公司300,000股股份予上訴人丙○○，100,000股予上訴人乙
    ○○，雖提出被上訴人東山公司股東股份轉讓通報表及證券
    交易稅繳款書為證，並主張其上被上訴人之印文與原審向財
    政部台灣南區國稅局調閱東山公司85、86、87、88年度之營
    利事業所得稅結算申報之資料，東山公司申報該些資料所蓋
    用之公司印文與負責人印文相同為證，惟為被上訴人所否認
    並否認上述股份轉讓通報表上被上訴人印文之真正，辯稱被
    上訴人之印章由上訴人乙○○保管，上訴人乙○○且為麗景
    會計師事務所之負責人，被上訴人曾委託麗景會計師事務所
    辦理被上訴人東山公司股份轉讓及該公司83年度營稅復查案
    件及各稅務案件處理事項，惟並未包括被上訴人所稱87年7
    月2日之股份移轉等語。經查上訴人乙○○雖否認其為麗景
    會計師事務所之人員，惟其對外使用之名片即記載「麗景會
    計師事務所麗景企業管理顧問股份有限公司」，苟其非麗景
    會計師事務所人員，焉會在其使用之名片上記載「麗景會計
    師事務所」？又據被上訴人提出之委託書雖未記載日期，惟
    依據該委任書辦理事項中記載「東山育樂事業（股）股份轉
    讓及該公司83年度營稅復查案件及各稅務案件處理事項」之
    時間點觀之，委任時間應在84年間，則該委任書之授權事項
    應不及於上訴人所稱87年7月2日發生之股份移轉，被上訴人
    既將上述稅務事務連同印章委託麗景會計師事務所處理，而
    上訴人乙○○又為麗景會計師事務所之人員，是被上訴人辯
    稱委任書之授權事項不及於上訴人所稱87年7月2日發生之股
    份移轉及上訴人提出被上訴人東山公司股東股份轉讓通報表
    非真正等語，足堪採信。又上訴人甲○○雖身為東山公司董
    事長，然人常在國外，對於遭偽造該些資料毫不知情，亦無
    背於常情。被上訴人東山公司85、86年度營利事業所得稅申
    報後雖均有核定退稅，且係由被上訴人甲○○之弟何康平與
    特別助理洪志明，持東山公司與負責人甲○○之印章領取退
    稅支票，並已兌現完畢等情，固有財政部台灣省南區國稅局
    台南市分局92年7月23日南區國稅南市一字第0920039217號
    函在卷可稽（見本院前審卷(一)第124至126頁），且退稅金額
    之多寡係由營利事業所得稅申報結果而來，然營利事業應否
    退稅，既委由會計專業人員處理，公司負責人未必即時了解
    詳細狀況。況領取退稅支票者亦非被上訴人甲○○。是不能
    以被上訴人甲○○之弟何康平與特別助理洪志明，持東山公
    司與負責人甲○○之印章領取退稅支票，並已兌現完畢，即
    可否定上訴人有私自將股份過戶之情形。
(六)、上訴人乙○○是否在86年1月31日分別受讓上訴人丙○○、
    訴外人莊瀛和各100,000股股份及上訴人丁○○是否有受讓
    訴外人莊瀛和與張淑玉共300,000股股份：上訴人主張上訴
    人乙○○在86年1月31日分別受讓上訴人丙○○、訴外人莊
    瀛和各100,000股股份及上訴人丁○○有受讓訴外人莊瀛和
    與張淑玉共300,000股股份云云，惟為被上訴人所否認，辯
    稱系爭合約書中第5條約定：「在銷售金額未達新台幣1,000
    ,000,000元前，不得出售股權並不得轉讓第三人」，本件系
    爭合約書簽訂後之銷售金額未達1,000,000,000元，上訴人
    丙○○及訴外人莊瀛和均不得移轉被上訴人東山公司之股份
    予他人，況訴外人莊瀛和於原審亦到庭證稱其股權係拋棄還
    給被上訴人東山公司，並沒有讓與上訴人乙○○及丁○○等
    語。經查系爭合約書中第5條約定：「在銷售金額未達新台
    幣1,000,000,000元前，不得出售股權並不得轉讓第三人」
    ，本件系爭合約書簽訂後之銷售金額未達1,000,000,000元
    ，已如前述，則上訴人丙○○及訴外人莊瀛和自不得移轉被
    上訴人東山公司之股份予上訴人乙○○、丁○○。又證人莊
    瀛和於原審到庭證稱：「…簽約之後二年丙○○叫我離開，
    我把全部的股權均拋棄給東山公司，由劦安公司交付我5,00
    0,000元作為補償，原告丁○○、乙○○一開始均沒有參加
    ，後來我退出後，他們有沒有參加我不知道。…」等語（見
    原審卷204頁），則依證人莊瀛和所證之內容，可見其（包
    括其妻張淑玉部分）並未將被上訴人東山公司之股份移轉予
    上訴人乙○○、丁○○甚明，則上訴人主張上訴人乙○○在
    86年1月31日分別受讓上訴人丙○○、訴外人莊瀛和各100,0
    00股股份及上訴人丁○○有受讓訴外人莊瀛和與張淑玉共30
    0,000股股份云云，自不可採。證人莊瀛和於本院前審雖証
    述：「（目前股權是否還在？）我的股權我都拋棄，約85年
    時丙○○要求我退出，…有簽拋棄書拋棄股權。（為何要拋
    棄？）丙○○叫我拋棄，我就拋棄…（有無將股權轉讓給乙
    ○○？）當時乙○○是永安球場的會計師，我有同意將東山
    公司的股權百分之十讓給乙○○但有強調要經甲○○的同意
    ，會如此是因當時賣球證50,000,000元資金不夠，丙○○有
    向乙○○借錢，所以丙○○提議要我們再各讓百分之十給乙
    ○○，讓乙○○共同出資。亦即我們三個人各百分之二十的
    股權，給乙○○的百分之十的股權要等甲○○再轉讓百分之
    十給我時，我再轉讓給乙○○云云，與於原審所供其股權拋
    棄予東山公司不符，（本院前審卷第118），應係事後受干
    擾所致，應以原審初供為可取。況依據合約書之規定，當時
    之簽約人均以個人身分所簽訂，此為兩造所不爭執，並且莊
    瀛和之股權係由被上訴人甲○○名下所讓與，因此莊瀛和所
    拋棄之股份當然係拋棄還給原股份所有人甲○○，並非給乙
    ○○及丁○○，其理至明。
(七)、再查被上訴人東山公司係於86年6月25日才被主管機關強制
    撤銷（本審晉股卷89頁上更證三參照），若上訴人所提出之
    公司股東股份股票轉讓通報係85年所製作核定屬真正，則為
    何上訴人不於86年6月之前向被上訴人提出辦理股權移轉？
    參照甲○○移轉給丙○○及莊瀛和之股權係於86年7月11日
    辦理完成，則上訴人於85、86年間隨時均可向被上訴人提出
    辦理股權移轉。又何必遲延至89年11月6日始向法院起訴，
    請求確認股權? 上訴人此舉顯與經驗法則有悖，益證上訴人
    所提出之股權轉讓通報表上之記載不實。
(八)、抑有進者，股份有限公司未發行股票者，其記名股份轉讓之
    成立要件，固只須當事人間具備要約與承諾之意思表示為已
    足，然依公司法第165條第1項規定之要旨，尚須經過變更名
    義即所謂「過戶」之手續，始得以其轉讓對抗公司，如未完
    成過戶手續，自不得向公司主張因受讓股份而享有股東之權
    利。本件被上訴人主張莊瀛和及其妻張淑玉名下所剩共300,
    000股移轉予丁○○，且甲○○400,000股其中100,000股移
    轉予乙○○，300,000股移轉予丙○○，迄未辦理過戶手續
    ，縱屬確有移轉股權之實，然因東山公司業經主管機關公告
    撤銷登記，既已無從辦理移轉（過戶）登記，公司事後之清
    算，分配股東權益亦以原股東名簿記載之股東為準，則丁○
    ○、乙○○及丙○○提起本件確認之訴應已無實益。亦應認
    本件訴訟欠缺權利保護要件。
五、綜上所述，上訴人主張被上訴人甲○○在87年7月2日移轉被
    上訴人東山公司300,000股股份予上訴人丙○○，上訴人乙
    ○○在86年1月31日、87年7月2日分別受讓上訴人丙○○、
    訴外人莊瀛和、被上訴人甲○○各100,000股股份及上訴人
    丁○○受讓訴外人莊瀛和與張淑玉共300,000股股份云云，
    均不可採。從而，其等依據合約書之法律關係，請求：(1)確
    認上訴人丙○○對被上訴人東山公司之股權，除股東名簿上
    記載之350,000萬股外，尚有200,000股股權存在。(2)確認上
    訴人丁○○對被上訴人東山公司有300,000股股權存在。(3)
    確認上訴人乙○○對被上訴人東山公司有300,000股股權存
    在。(4)確認被上訴人甲○○對被上訴人東山公司之股權超過
    20 0,000股部分不存在，為無理由，並欠缺權利保護要件，
    均應予駁回。原審為上訴人敗訴之判決，核無不合。上訴意
    旨指摘原判決不當，求予廢棄改判，為無理由，應予駁回。
六、本件事證已明確，兩造其餘攻擊、防禦方法及舉證，因與本
    判決判斷結果，不生影響，爰未逐一論述。
七、據上論結，本件上訴為無理由，依民事訴訟法第449條第1項
    、第78條、第85條第1項前段，判決如主文。
中    華    民    國    95    年    7     月    4     日
                  民事第四庭  審判長法  官  王惠一
                                    法  官  王浦傑
                                    法  官  蘇重信
上為正本係照原本作成。
如對本判決上訴，須於判決送達後20日內向本院提出上訴狀，未
表明上訴理由者，應於上訴後20日內，向本院提出理由書（須附
繕本）。
中    華    民    國    95    年    7     月    4     日
                                    書記官  黃文生
                                               K


司法院資訊處製作；財團法人民間司法改革基金會備份。
